ACORDAO-COMPLETO-2545671

ACÓRDÃO 3326/2023 ATA 13/2023 - SEGUNDA CÂMARA

VISTOS, relatados e discutidos estes autos referentes à Tomada de Contas Especial instaurada pelo Fundo Nacional de Desenvolvimento da Educação - FNDE, em razão da reprovação da prestação de contas referente ao Convênio 657.415/2009, firmado com o Município de Iracema/RR, bem como da omissão no dever de prestar contas dos recursos repassados àquele ente público por força do Programa Nacional de Apoio ao Transporte Escolar - Pnate, do Programa Dinheiro Direto na Escola - PDDE e do Programa Dinheiro Direto na Escola - Educação Integral - PDDE-Ed. Integral, referentes aos exercícios de 2010 e 2015,
ACORDAM os Ministros do Tribunal de Contas da União, reunidos em sessão da 2ª Câmara, ante as razões expostas pelo Relator, em: 
9.1. tornar insubsistente a determinação constante do subitem 9.6 do Acórdão 5308/2019-TCU-Segunda Câmara; e
9.2. dar ciência deste acórdão ao Município de Iracema/RR e ao Sr. Jairo André Ribeiro Sousa.

Tomada de Contas Especial instaurada pelo Fundo Nacional de Desenvolvimento da Educação  FNDE em razão da reprovação da prestação de contas referente ao Convênio 657.415/2009, firmado com o Município de Iracema/RR, bem como da omissão no dever de prestar contas dos recursos repassados àquele ente público por força do Programa Nacional de Apoio ao Transporte Escolar  Pnate, do Programa Dinheiro Direto na Escola  PDDE e do Programa Dinheiro Direto na Escola  Educação Integral  PDDE-Ed. Integral, referentes aos exercícios de 2010 e 2015.

Segunda Câmara

Município de Iracema/RR.

3. Responsável: Raryson Pedrosa Nakayama (XXX.003.952-XX).

13.1. Ministros presentes: Augusto Nardes (na Presidência), Aroldo Cedraz e Vital do Rêgo.
13.2. Ministro-Substituto convocado: Marcos Bemquerer Costa (Relator).

MARCOS BEMQUERER

Adoto como Relatório, com pequenos ajustes de forma, a instrução elaborada na antiga Secretaria de Controle Externo de Tomada de Contas Especial - SecexTCE (peça 55) , atual Unidade de Auditoria Especializada em Tomada de Contas Especial (AudTCE) , que contou com a anuência do dirigente da Unidade Técnica (peça 56) e do Ministério Público junto ao TCU, representado pelo Subprocurador-Geral Lucas Rocha Furtado (peça 57) :
	"Trata-se de Tomada de Contas Especial instaurada pelo Fundo Nacional de Desenvolvimento da Educação (FNDE) , em desfavor do Sr. Raryson Pedrosa Nakayama  (CPF XXX.003.952-XX) , prefeito municipal de Iracema/RR, gestões 2009 a 2012 e 2013 a 2016, em razão dos seguintes motivos:
a) Convênio 657.415/2009 (Siafi 655013) - impugnação parcial por irregularidades na execução dos recursos: não recolhimento do saldo do convênio; 
b) PDDE/2010 (Programa Dinheiro Direto na Escola) - omissão no dever legal de prestar contas dos recursos;
c) Pnate/2010 (Programa Nacional de Apoio ao Transporte do Escolar) - omissão no dever legal de prestar contas dos recursos;
d) Pnate/2015 - omissão no dever legal de prestar contas dos recursos;
e) PDDE-Educação Integral/2015 - omissão no dever legal de prestar contas dos recursos.
2.	O Tribunal manifestou-se em relação ao mérito do processo por intermédio do Acórdão 5308/2019-TCU-Segunda Câmara-MBC, cujo teor é o seguinte:
	'ACORDAM os Ministros do Tribunal de Contas da União, reunidos em sessão da 2ª Câmara, ante as razões expostas pelo Relator: 
	9.1. julgar irregulares as contas do Sr. Raryson Pedrosa Nakayama, nos termos dos arts. 1º, inciso I, 16, inciso III, alíneas a, b e c, da Lei 8.443/1992;
	9.2. condenar o Sr. Raryson Pedrosa Nakayama, com base no disposto pelo art. 19, caput, da Lei 8.443/1992, a pagar as quantias descritas a seguir, atualizadas monetariamente e acrescidas de juros de mora calculados a partir da respectivas datas até o dia da efetiva quitação, fixando-lhe o prazo de 15 (quinze) dias, a contar da notificação, para que comprove, perante o Tribunal, o recolhimento do débito aos cofres do Fundo Nacional de Desenvolvimento da Educação - FNDE, nos termos do art. 214, inciso III, alínea a, do Regimento Interno/TCU, na forma da legislação em vigor:
	Data
	Valor Original
 (R$) 

	05/04/2010
	5.968,53

	05/04/2010
	637,09

	05/04/2010
	385,60

	13/04/2015
	2.095,69

	05/05/2010
	3.858,67

	05/05/2010
	385,60

	16/11/2010
	4.882,80

	16/11/2010
	2.847,00

	10/12/2010
	14.000,00

	06/03/2015
	17.650,00

	13/04/2015
	536,50

	18/05/2015
	536,50

	18/05/2015
	2.095,69

	09/06/2015
	536,50

	09/06/2015
	2.095,69

	06/07/2015
	536,50

	06/07/2015
	2.095,69

	04/08/2015
	2.095,69

	04/08/2015
	536,50

	04/09/2015
	536,50

	04/09/2015
	2.095,69

	05/10/2015
	2.095,69

	05/10/2015
	536,50

	06/11/2015
	2.095,69

	06/11/2015
	536,50

	9.3. aplicar ao Sr. Raryson Pedrosa Nakayama a multa prevista no art. 57 da Lei 8.443/1992, no valor de R$ 10.000,00 (dez mil reais) , fixando o prazo de 15 (quinze) dias, a contar da notificação, para que comprove, perante o Tribunal (art. 214, inciso III, alínea a, do Regimento Interno/TCU) , o recolhimento da dívida ao Tesouro Nacional, atualizada monetariamente desde a data do presente Acórdão até a do efetivo recolhimento, caso paga após o vencimento, na forma da legislação em vigor;
	9.4. autorizar, caso requerido, nos termos do art. 26 da Lei 8.443/1992 c/c o art. 217 do Regimento Interno/TCU, o parcelamento das dívidas em até 36 (trinta e seis) parcelas mensais e sucessivas, sobre as quais incidirão os correspondentes acréscimos legais (débito: atualização monetária e juros de mora; multa: atualização monetária) , esclarecendo ao responsável que a falta de pagamento de qualquer parcela importará no vencimento antecipado do saldo devedor, sem prejuízo das demais medidas legais;
	9.5. autorizar desde logo a cobrança judicial das dívidas, nos termos do art. 28, inciso II, da Lei 8.443/1992, caso não atendida a notificação; 
	9.6. determinar ao Município de Iracema/RR que restitua ao FNDE, se ainda não o fez, o saldo do Convênio 657.415/2009, no valor de R$ 9.313,32 (nove mil, trezentos e treze reais e trinta e dois centavos) , existente na Conta Corrente 14.211-5 da Agência 1.036 do Banco do Brasil em 31/01/2011, acrescido dos respectivos rendimentos financeiros, nos termos da Cláusula Terceira, inciso II, alínea 'u', do referido Convênio;
	9.7. enviar cópia deste Acórdão ao FNDE, para ciência, e à Procuradoria da República no Estado de Roraima, com fundamento no art. 16, § 3º, da Lei 8.443/1992.'
3.	A Prefeitura Municipal de Iracema/RR foi notificada acerca do teor do Acórdão 5308/2019-TCU-Segunda Câmara-MBC por meio do Ofício 6153/2019-TCU-Seproc, de 30/9/2019 (peça 26) . O expediente de notificação foi entregue no endereço do destinatário, conforme documentação acostada à peça 32.
4.	O acórdão condenatório transitou em julgado, conforme documentação acostada à peça 35. Foram adotadas as providências necessárias à inscrição do responsável nos sistemas Cadirreg e Cadin (peças 35 e 37) , bem como autuados os processos de cobrança executiva TC Processo 039.301/2019-2 e Processo 039.302/2019-9.
5.	Ao compulsar o processo, não foi localizada documentação apta a comprovar o cumprimento da determinação alvitrada no item 9.6 do Acórdão 5308/2019-TCU-Segunda Câmara-MBC.
6.	A par do relatado no item anterior, o pronunciamento acostado à peça 42 sugeriu a realização de diligência ao município de Iracema/RR, nos termos do art. 11 da Lei 8.443/92 c/c o art. 157 do RI/TCU, para que no prazo de 30 dias, contados na forma do art. 183, inciso I, alínea 'c' do RI/TCU, apresentasse documentação apta a comprovar perante este Tribunal  a restituição ao FNDE do saldo do Convênio 657.415/2009, no valor de R$ 9.313,32 (nove mil, trezentos e treze reais e trinta e dois centavos) , existente na Conta Corrente 14.211-5 da Agência 1.036 do Banco do Brasil em 31/01/2011, acrescido dos respectivos rendimentos financeiros, nos termos da Cláusula Terceira, inciso II, alínea 'u', do referido Convênio.
7.	A medida preliminar foi implementada por meio dos Ofícios 36258/2021 e  61869/2021-TCU/Seproc, de 7/7/2021 e 29/10/2021, respectivamente (peças 45 e 47) . Os expedientes de diligência, embora entregues no endereço do destinatário (peças 46 e 48) , não foram respondidos no prazo estabelecido. O primeiro expediente foi endereçado ao Procurador do município. Já o segundo, ao Prefeito.
8.	Em face da omissão do município de Iracema/RR, foi sugerido no pronunciamento constante da peça 50 a reiteração da diligência. A medida preliminar foi efetivada por meio do Ofício 20747/2022-TCU/Seproc, de 12/5/2022 (peça 52) . Apesar de o citado expediente ter sido entregue no endereço do destinatário, conforme se depreende do AR acostado à peça 53, o município quedou-se inerte. O citado expediente foi novamente endereçado ao Procurador do Município.
9.	A título de registro, em consulta ao sistema Repasse de Recursos de Projeto de Governo - RPG/Banco do Brasil, verificou-se que o município de Iracema/RR efetuou, em 5/8/2016, transferência no valor de R$ 12.000,00 da C/C 14211-5 - Agência para a C/C 10203-2 - Agência 1036. O beneficiário dessa movimentação foi o próprio município de Iracema/RR. Após essa movimentação, o saldo da C/C 14211-5 ficou em R$ 3,10 até o dia 1º/12/2021. Nesta data, houve uma cobrança de tarifa de extrato no valor de R$ 3,10, e, desde então, o saldo está zerado.
10.	Pelo fato de o município de Iracema/RR não ter respondido, em três oportunidades, as diligências que lhe foram enviadas, e, por conseguinte, não ter cumprido a determinação emanada do item 9.6 do Acórdão 5308/2019-TCU-Segunda Câmara-MBC, proporemos ao Tribunal a aplicação ao Sr. Jairo André Ribeiro Sousa (XXX.401.002-XX) , atual Prefeito, da multa capitulada no art. 58, inciso IV, da Lei 8.443/92 c/c o art. 267, inciso IV do RI/TCU. Em relação à aplicação da multa, é importante trazer à baila o art. 267, § 3º, do RI/TCU, cujo teor é o seguinte:
§ 3º A multa aplicada com fundamento nos incisos IV, V, VI, VII ou VIII prescinde de prévia audiência dos responsáveis, desde que a possibilidade de sua aplicação conste da comunicação do despacho ou da decisão descumprida ou do ofício de apresentação da equipe de fiscalização. (grifo nosso) 
11. 	Além da medida constante do item anterior, sugere-se ainda fixar novo e improrrogável de 30 dias para que o município de Iracema/RR restitua ao FNDE o  saldo do Convênio 657.415/2009, no valor de R$ 12.000,00, acrescido dos respectivos rendimentos financeiros, a contar do dia 5/8/2016,  data em que o montante foi indevidamente transferido para a C/C 10203-2 - Agência 1036.
12.	Em face do exposto, submetemos o presente processo à consideração superior, para posterior envio ao Relator, via MP/TCU, com as seguintes propostas:
	a) aplicar ao Sr. Jairo André Ribeiro Sousa (XXX.401.002-XX) , atual Prefeito de Iracema/RR, a multa capitulada no art. 58, inciso IV, da Lei 8.443/92 c/c o art. 267, inciso IV do RI/TCU, uma vez que deixou de atender, sem motivo justificado, as diligências encaminhadas pelo Tribunal com vistas a aferir o cumprimento da determinação constante do 9.6 do Acórdão 5308/2019-TCU-Segunda Câmara;
	b) fixar novo e improrrogável prazo de 30 dias, contados a partir do recebimento da notificação da decisão que o Tribunal vier a prolatar, para que o município de Iracema/RR restitua ao FNDE o  saldo do Convênio 657.415/2009, no valor de R$ 12.000,00, acrescido dos respectivos rendimentos financeiros, a contar do dia 5/8/2016,  data em que o montante foi indevidamente transferido para a C/C 10203-2 - Agência 1036, em benefício do próprio município."
	É o Relatório.

não há.

Subprocurador-Geral Lucas Rocha Furtado.

TOMADA DE CONTAS ESPECIAL. CONVÊNIO. SALDO RESIDUAL DA CONTA CORRENTE ESPECÍFICA NÃO DEVOLVIDO. DÉBITO DO MUNICÍPIO. DETERMINAÇÃO PARA DEVOLUÇÃO. NÃO ATENDIMENTO. CONSIDERAÇÕES SOBRE O TEMA. DETERMINAÇÃO TORNADA INSUBSISTENTE.

TOMADA DE CONTAS ESPECIAL (TCE)

Unidade de Auditoria Especializada em Tomada de Contas Especial (AudTCE).

Cuidam os autos da Tomada de Contas Especial instaurada pelo Fundo Nacional de Desenvolvimento da Educação - FNDE, em razão da reprovação da prestação de contas referente ao Convênio 657.415/2009, firmado com o Município de Iracema/RR, bem como da omissão no dever de prestar contas dos recursos repassados àquele ente público por força do Programa Nacional de Apoio ao Transporte Escolar - Pnate, do Programa Dinheiro Direto na Escola - PDDE e do Programa Dinheiro Direto na Escola - Educação Integral - PDDE-Ed. Integral, referentes aos exercícios de 2010 e 2015.
2.	Mediante o Acórdão 5308/2019-TCU-Segunda Câmara (peça 19) , do qual fui relator, esta Corte decidiu julgar irregulares as contas do Sr. Raryson Pedrosa Nakayama, ex-Prefeito de Iracema/RR, condenando-o ao pagamento do débito apurado nos autos e da multa proporcional ao dano. 
3.	Outrossim, na mesma assentada, considerando a existência de um saldo de R$ 9.313,32 existente na conta corrente do Convênio 657.415/2009, em 31/01/2011, o Tribunal determinou ao Município de Iracema/RR que restituísse ao FNDE o referido saldo, acrescido dos respectivos rendimentos financeiros, nos termos da Cláusula Terceira, inciso II, alínea "u", do referido Convênio (subitem 9.6 do Acórdão 5308/2019-TCU-Segunda Câmara) .
4.	Nesta oportunidade, não satisfeito o pagamento da quantia correspondente, a então Secex/TCE propõe a aplicação ao Sr. Jairo André Ribeiro Sousa, atual Prefeito de Iracema/RR, a multa capitulada no art. 58, inciso IV, da Lei 8.443/1992 c/c o art. 267, inciso IV do RI/TCU, uma vez que deixou de atender, sem motivo justificado, às diligências encaminhadas pelo Tribunal com vistas a aferir o cumprimento da determinação constante do subitem 9.6 do Acórdão 5308/2019-TCU-Segunda Câmara, bem como a fixação de novo e improrrogável prazo ao Município de Iracema/RR para devolução da importância devida, no que contou com a anuência do Ministério Público junto ao TCU, representado pelo Subprocurador-Geral Lucas Rocha Furtado.  
5.	A propósito, consigno que trouxe à apreciação desta 2ª Câmara outro processo com características semelhantes às que ora nos deparamos, no qual determinação de mesmo jaez fora dirigida ao Município de Santa Maria da Boa Vista/PE, e que o seu descumprimento ensejou proposta de multa ao Prefeito pelo corpo opinativo do TCU e também pelo MP/TCU, ocasião em que o Tribunal acolheu o Voto que apresentei divergindo das referidas instâncias, endereçando a questão no sentido do não cabimento de aplicação de sanção aos prefeitos e do arquivamento dos autos (Acórdão 2884/2022-TCU-Segunda Câmara) . No mesmo sentido, menciono o processo julgado pelo Acórdão 1784/2022-TCU-Plenário, sob a minha relatoria.
6.	Em sintonia com os referidos precedentes, também neste feito tem-se uma determinação incidente sobre um objeto que se revelou impossível de ser cumprido no momento de sua expedição, consistente na inexistência de saldo residual na conta corrente específica do ajuste. Nesse contexto, o Prefeito não poderia simplesmente devolver o saldo dos recursos em aplicação da conta utilizada para a movimentação do Convênio 657.415/2009, pois o referido valor já não mais estava na conta corrente específica, do qual foi transferido, em 05/08/2016, para outra conta corrente da municipalidade, de modo que eventual recolhimento do valor correspondente deveria observar o rito tradicional de ordenação de despesas, com sua previsão no orçamento anual do Município, sob pena de responsabilização do Prefeito. 
7.	Desse modo, considerando que o valor fora sacado da conta específica antes mesmo da expedição da determinação do TCU, seria o caso de se atribuir responsabilidade pessoal ao então Prefeito Raryson Pedrosa Nakayama (mandatos 2009-2012 e 2013-2016) , que geriu tal recurso, ou seja, que o sacou e lhe deu destinação incerta, sem comprovação de aplicação no objeto pactuado. Todavia, como tal valor não alcança o limite estabelecido pela IN/TCU 71/2012 (modificada pela IN/TCU 76/2016) , bem assim considerando o tempo transcorrido, não cabe a citação daquele gestor.
8.	Com efeito, revela-se temerário substituir o processo de imputação de débito de responsabilidade do Município, via TCE, pela simples determinação ao Prefeito atual para promover o seu recolhimento, pois estar-se-ia fazendo as vezes da condenação mediante Acórdão com força de título executivo extrajudicial, por intermédio de determinação de obrigação de fazer consistente em pagar quantia, possuindo tal comando impositivo o papel de título condenatório, porém sem a observância da defesa prévia e do contraditório.
9.	Demais disso, determinação dessa espécie estaria substituindo o processo regular de execução do ente municipal, com rito legal próprio e com a força do título executivo extrajudicial do acórdão condenatório do TCU, pelo temor de imputação de sanção por descumprimento de determinação ao Prefeito faltoso, subvertendo o processo de execução e revestindo essa determinação de um caráter que ela não possui, que é o de compelir ao pagamento sem sequer haver um título condenatório expedido pelo Tribunal, ante a perspectiva de sanção pecuniária, inexistente até mesmo quando da existência de regular condenação e do título executivo extrajudicial.
10.	Com essas considerações, na linha do mencionado precedente e levando em conta o valor diminuto do débito remanescente atribuído ao Município, bem assim ante o afastamento da responsabilidade do ente federado relativamente ao débito referente ao saldo residual em conta, entendo que não se sustenta a aplicação de sanção ao atual prefeito de Iracema/RR, Sr. Jairo André Ribeiro Sousa, devendo ser tornada insubsistente a determinação constante do subitem 9.6 do Acórdão 5308/2019-TCU-Segunda Câmara.
	Com essas considerações, voto por que seja adotada a deliberação que ora submeto a este Colegiado.
T.C.U., Sala das Sessões, em 9 de maio de 2023.
MARCOS BEMQUERER COSTA 
Relator